【裁判字號】    97,重上更(一),130
【裁判日期】    971111
【裁判案由】    毒品危害防制條例
【裁判全文】
臺灣高等法院臺南分院刑事判決   97年度重上更(一)字第130號
上  訴  人
即  被  告  丙○○
選任辯護人  許哲嘉律師
上  訴  人
即  被  告  乙○○
                    （現另案於雲林監獄執行中）
選任辯護人  洪秀一律師
上列上訴人因違反毒品危害防制條例案件，不服臺灣雲林地方法
院92年度重訴字第5號中華民國93年8月31日第一審判決（起訴案
號：臺灣雲林地方法院檢察署92年度偵字第2817號、第2863號、
第3600號、第3891號、92年偵緝字第129號），提起上訴，判決
後，經最高法院第一次發回更審，本院判決如下：
    主  文
原判決關於乙○○幫助販賣第一級毒品及定執行刑部分暨丙○○
部分均撤銷。
乙○○幫助販賣第一級毒品，處有期徒刑參年陸月。扣案第一級
毒品海洛因陸拾壹包（合計淨重肆佰肆拾捌點壹參公克，包裝重
肆拾點參參公克），沒收銷燬之。
丙○○幫助販賣第一級毒品，處有期徒刑參年陸月。前項扣案第
一級毒品海洛因陸拾壹包（合計淨重肆佰肆拾捌點壹參公克，包
裝重肆拾點參參公克），沒收銷燬之。
    事  實
一、乙○○（冒名李明宏）租屋於雲林縣虎尾鎮中湳里一之二號
    Ｂ一室（下稱上開租屋處），先於民國（下同）九十二年六
    月八日，提供上開租屋處予顏慶森，供置放分裝毒品之工具
    ，顏慶森即偕同綽號「阿穗」之男子，將分裝毒品之工具壓
    縮機、研磨機、電子秤搬放於上址。同年六月十二日，顏慶
    森又再度借用上開租屋處休息。嗣於同年六月十七日上午七
    時許，顏慶森復至上址，自公事包內取出用以販賣第一級毒
    品海洛因營利之現金紙鈔，乙○○乃基於幫助顏慶森（販賣
    第一級毒品犯行，業經原審判處有期徒刑七年六月，未上訴
    而確定）販賣第一級毒品海洛因之犯意，由乙○○在旁幫忙
    點算，每十萬元綑綁成一綑後，顏慶森旋即駕車外出至雲林
    縣及彰化縣某處，以新台幣（下同）六十萬元價格，向上游
    某毒品大盤商，購得第一級毒品海洛因一批，並於同日（十
    七日）下午二時許，顏慶森和丙○○一同返回上開租屋處，
    顏慶森即囑乙○○準備飲料，乙○○即於當日（十七日）下
    午二時二十四分許，撥打行動電話給甲○○（業經不起訴處
    分確定），要甲○○代送飲料，甲○○於當日（十七日）中
    午二時至三時許到達後，乙○○即將上開飲料送入小房間內
    ，斯時顏慶森正以玻璃球碾碎毒品，並以電子秤分秤毒品，
    丙○○則基於幫助顏慶森販賣第一級毒品海洛因之意思，在
    旁幫忙將第一級毒品海洛因裝入分裝袋。嗣於同日（十七日
    ）下午四時三十分許，警方接獲線報至上開租屋處搜索，查
    獲甲○○、顏慶森、李明宏、乙○○（冒名李明宏）、丙○○等人，並當場查扣顏慶森所有之白粉63包，其中第一級毒
    品海洛因61包（另2包無法定毒品成分），合計淨重448.13
    公克，包裝重40.33公克，研磨機1台、壓縮機1台、電子秤1
    台、分裝鏟12支、剪刀1支、分裝袋3大包等物。
二、案經內政部警政署刑事警察局偵六隊第三組、彰化縣警察局
    刑警隊、第四警察隊、雲林縣警察局、彰化縣警察局二林分
    局報告台灣彰化地方法院檢察署呈請台灣高等法院檢察署令
    轉台灣雲林地方法院檢察署偵查起訴。
    理  由
壹、程序方面：
一、起訴及上訴範圍：
（一）按法院審判之範圍，應以「起訴之事實」（包括起訴效力
      所及之事實）為基準；如犯罪事實已經起訴而未予裁判，
      自屬違背法令，此觀刑事訴訟法第三百七十九條第十二款
      規定自明。而訴經提起後，檢察官於第一審辯論終結前，
      發見有應不起訴或以不起訴為適當之情形者，固得依刑事
      訴訟法第二百六十九條規定，提出撤回書敘述理由以「撤
      回起訴」，然非依該規定撤回起訴者，法院仍應依法審判
      。又刑事訴訟法並無許檢察官得就所起訴之被告或犯罪事
      實加以變更之規定。是於刑事訴訟程序中，到庭實行公訴
      之檢察官若對業經起訴而具有一罪關係之犯罪事實，為「
      部分之減縮」者，非屬訴訟上之撤回起訴，不生拘束法院
      之效力，法院不得僅就檢察官於審判中主張減縮後之事實
      為裁判，而置原起訴之事實於不顧。再認定事實，適用法
      律，為法院之職權，法院應依其調查證據所得心證，自行
      認定事實，適用法律，並不受他判決之拘束，亦不得僅以
      他判決認定之事實，為其判決之主要依據。
（二）查本件檢察官原起訴被告丙○○、乙○○2人幫助顏慶森
      「販賣第二級毒品安非他命」部分，已經檢察官依刑事訴
      訟法第二百六十九條規定，於原審辯論終結前，認此部分
      罪證不足，應不起訴，以部分撤回起訴書敘述理由，撤回
      此部分之起訴在案，有檢察官九十三年八月十七日補充理
      由書暨部分撤回起訴書六之貳之三（原審卷一第一二八頁
      背面），及原審九十三年八月十七日之審判筆錄附卷可稽
      （原審卷一第一0五頁背面），此部分既經檢察官合法撤
      回，自非法院審判範圍（原審就此部分亦未審判）。又原
      起訴書就被告乙○○幫助顏慶森販賣第一級毒品海洛因及
      第二級毒品安非他命，認犯意各別，罪名不同，請分論併
      罰，被告丙○○部份，雖未敘明，亦應相同，則被告丙○○、乙○○2人被訴幫助顏慶森販賣第二級毒品安非他命
      部分既經撤回，彼等被訴販賣第一級毒品海洛因部分，自
      係法院審判之範圍，核先敘明。
（三）又依檢察官起訴之事實，係認共同被告顏慶森意圖營利，
      基於販賣海洛因之概括犯意：（1）於九十二年五月間某
      日，在台中市○○區○○路一段五十一巷十號九樓，以六
      萬元之價格，販賣三錢海洛因給丙○○。（2）於同年四
      月中旬，在彰化縣員林鎮往溪洲之高架橋下，以一萬元之
      價格，販賣一錢海洛因給丙○○。（3）於同年一月至四
      月間，在彰化縣二林鎮○○里○○路○段四二０號，連續
      四或五次，販賣重量、價格均不詳之海洛因給黃忠發。（
      4）於同年六月初，在雲林縣虎尾鎮○○○○○道路和省
      道交叉口，以三千元之價格，販賣重量不詳之海洛因給乙○○。（5）於同年六月十二日在本件房屋內，以行動電
      話與下游毒販聯絡毒品販賣事宜。（6）於同年六月十七
      日不詳時間、地點，向王騏煥購買毒品一批（亦即如起訴
      書犯罪事實欄三之（一）、之（二）、之（五）、之（七
      ）、之（九）、之（十）部分）；另被告乙○○則：（1
      ）於九十二年六月八日提供本件房屋予顏慶森分裝毒品，
      並藏置壓縮機、研磨機、電子秤等分裝毒品之工具。（2
      ）於同年月十二日提供本件房屋予顏慶森在屋內以行動電
      話和下游毒販聯絡販賣毒品事宜。（3）於同年月十七日
      上午，提供本件房屋予顏慶森在屋內點算準備用以購買毒
      品之紙鈔，並幫忙點算、綑綁該紙鈔，且被告顏慶森於同
      日不詳時間持上開紙鈔向王騏煥販入毒品後，又在該房屋
      內分裝毒品；被告丙○○亦於九十二年六月十七日當顏慶
      森販入毒品而在本件房屋內分裝毒品時，在旁幫忙將毒品
      裝入分裝袋。原審判決認依起訴書記載，共同被告顏慶森
      販賣海洛因之時間僅係前開（1）、（3）、（4）所示等
      三部分（見原審判決第六頁第十三行至第十五行），與卷
      內資料不相符合。又檢察官於原審到庭實行公訴時，雖提
      出補充理由書暨撤回起訴書六，請求將前開共同被告顏慶
      森被訴涉犯連續販賣海洛因犯罪事實中之（2）、（3）、
      （4）所示部分予以減縮（見原審卷一第一０五頁反面、
      第一二二頁反面至第一二四頁）。然依前揭說明，檢察官
      減縮犯罪事實之請求，對法院並不生拘束之效力，法院不
      得僅就檢察官於審判中主張減縮後之事實為裁判，乃原審
      僅就檢察官於審判中主張對共同被告顏慶森被訴涉犯連續
      販賣海洛因罪嫌予以減縮後之部分事實，即前開犯罪事實
      中之（1）所示部分為裁判，並因檢察官及共同被告顏慶
      森均未上訴而確定在案（前開共同被告顏慶森另被訴涉犯
      販賣海洛因犯罪事實中尚有（5）及（6）所示部分未經檢
      察官減縮，原審亦漏未裁判），而置原起訴之其他顏慶森
      被訴販賣海洛因之（2）、（3）、（4）、（5）及（6）
      犯罪事實於不顧。依前揭說明，本案共同被告顏慶森有無
      前開（2）至（6）所示之販賣第一級毒品海洛因事實，原
      審確定判決雖漏未審酌，但本院仍應就被告丙○○、乙○○2人被訴幫助共同被告顏慶森販賣第一級毒品海洛因部
      分，先就共同被告顏慶森有無各該部分之販賣第一級毒品
      海洛因犯行予以調查、審認，如共同被告顏慶森就該部分
      成立犯罪，再就被告丙○○、乙○○2人有無幫助共同被
      告顏慶森販賣毒品犯行，予以調查、審認，而不受共同被
      告顏慶森確定判決之拘束。
二、證據能力部分：
（一）按被告以外之人於審判外之言詞或書面陳述，除法律有規
      定者外，不得作為證據。被告以外之人於審判外之陳述，
      雖不符前四條（指刑事訴訟法第一百五十九條之一至第一
      百五十九條之四）之規定，而經當事人於審判程序同意作
      為證據，法院審酌該言詞陳述或書面陳述作成時之情況，
      認為適當者，亦得為證據。刑事訴訟法第一百五十九條第
      一項、第一百五十九條之五第一項，分別定有明文。查被
      告丙○○除「乙○○、甲○○」之警詢筆錄及偵訊中未經
      具結部份，不同意列為證據外，其餘供述證據均不爭執證
      據能力。被告乙○○除「丙○○」之警詢及偵查筆錄外，
      其餘證據並不爭執證據能力。惟被告乙○○及甲○○於本
      院具結作證，與其警詢及偵查中具結之證言不符，審酌其
      先前警詢筆錄於夜間均有休息，並未製作筆錄，且於本院
      作證時，就其警詢筆錄之外部狀況亦無爭執，自有較可信
      之特別狀況，且係證明犯罪事實存否所必要者，依刑事訴
      訟法第一百五十九條之二，本院認「乙○○、甲○○」之
      警詢筆錄對被告丙○○有證據能力。另乙○○及甲○○均
      於本院具結作證，被告丙○○就彼等偵查中具結之證言，
      有對質詰問之機會，本院認「乙○○、甲○○」於偵查中
      具結之證言，亦有證據能力。至「乙○○、甲○○」於偵
      查中未經具結之證言，依刑事訴訟法第一百五十八條之三
      規定意旨，並無證據能力。又丙○○於本院上訴審具結作
      證，與其警詢及偵查中具結之內容不符，審酌丙○○於警
      詢時，曾夜間休息，而未製作筆錄，於本院上訴審作證時
      ，對其警詢時之外部狀況並無爭執，自有較可信之特別狀
      況，且係證明犯罪事實存否所必要者，依刑事訴訟法第一
      百五十九條之二，本院認「丙○○」之警詢筆錄對被告乙○○有證據能力。丙○○於偵查中於本院具結作證，被告
      乙○○就其偵查中具結之證言，有對質詰問之機會，本院
      認「丙○○」於偵查中具結之證言，亦有證據能力。至「
      丙○○」於偵查中未經具結之證言，依刑事訴訟法第一百
      五十八條之三規定意旨並無證據能力。
（二）被告2人就其餘被告以外之人於審判外之言詞或書面陳述
      均同意作為證據，本院審酌陳述時之狀況，認為適當，認
      均有證據能力。
貳、實體方面：
一、訊據上訴人即被告乙○○、丙○○矢口否認上開犯行。上訴
    人乙○○辯稱：租借房屋並非幫助販賣毒品行為，被告亦非
    基於幫助之意思，出借房屋，顏慶森亦無販毒行為，被告點
    算金錢，亦僅有被告之自白並無其他補強證據，足以證明被
    告幫助顏慶森販賣毒品，況顏慶森於分裝毒品時即遭查獲，
    並無販賣毒品行為，自無幫助販賣行為可言等情。上訴人丙○○則辯稱：公訴人並未起訴顏慶森於九十二年六月十七日
    有何販賣海洛因犯行，被告自無幫助販賣海洛因可言，即使
    當時顏慶森有販賣海洛因犯行，被告亦無幫助顏慶森分裝毒
    品，況顏慶森販入毒品時，犯罪已既遂，被告不可能有幫助
    販賣之行為等情。
二、共同被告顏慶森販賣第一級毒品海洛因部分：
（一）關於共同被告顏慶森於九十二年五月間某日，在台中市○○區○○路一段五十一巷十號九樓丙○○的住處，以六萬
      元之價格，販賣三錢第一級毒品海洛因予丙○○之事實（
      即原起訴書犯罪事實三、（一）部份），已經共同被告顏
      慶森於偵查中有所供述（見九十二年偵字第二八一七號一
      卷第七七頁、第七八頁），並於原審審理中坦白認罪（見
      原審卷一第一0六頁背面），核與被告丙○○於原審所供
      相符（見原審卷一第一0六頁背面），並有警方查獲顏慶
      森所有之海洛因61包（另有2包無法定毒品成分），合計
      淨重448.13公克（包裝重40.33公克）、研磨機1台、壓縮
      機1台、電子秤1台、分裝鏟12支、剪刀1支、分裝袋3大包
      等物扣案可證，共同被告顏慶森此部分犯行，事證明確，
      原審法院亦據此判處共同被告顏慶森有期徒刑七年六月，
      因檢察官及共同被告顏慶森均未上訴而確定，有原審判決
      書在卷可稽。
（二）關於共同被告顏慶森於九十二年四月中旬，在彰化縣員林
      鎮往溪州之高架橋下，以一萬元之價格，販賣一錢第一級
      毒品海洛因予丙○○等情（即原起訴書犯罪事實三、（二
      ）部份）。查共同被告顏慶森自警詢、偵查及原審均堅決
      否認上情，而此部分僅有被告丙○○於警詢及偵查中之片
      面指證，並無其他任何積極事證足以佐證，自難遽認共同
      被告顏慶森之上開犯行。
（三）關於共同被告顏慶森於九十二年一至四月間，在彰化縣二
      林鎮○○里○○路○段四二0號，連續四次或五次，販賣
      重量、價格均不詳之第一級毒品海洛因予黃忠發等情（即
      原起訴書犯罪事實三、（五）部份）。查共同被告顏慶森
      自警詢、偵查及原審均堅決否認上情，而此部分僅有證人
      黃忠發於警詢及偵查中之片面指證，並無其他任何積極事
      證足以佐證，自難遽認共同被告顏慶森之上開犯行。
（四）關於共同被告顏慶森於九十二年六月初，在虎尾鎮○○○○○道路和省道交叉口，以三千元之價格，販賣重量不詳
      之第一級毒品海洛因予乙○○等情（即原起訴書犯罪事實
      三、（七）部份）。查共同被告顏慶森自警詢、偵查及原
      審均堅決否認上情，而此部分僅有證人乙○○於偵查中之
      片面指證，並無其他任何積極事證足以佐證，自難遽認共
      同被告顏慶森之上開犯行。
（五）關於共同被告顏慶森於九十二年六月十二日，在雲林縣虎
      尾鎮中湳里一之二號Ｂ一室乙○○租屋處，以行動電話與
      下游毒販聯絡「大的是多少錢、小的一萬多」、「你要男
      的（指安非他命）還是女的（指海洛因），斗南交流道交
      貨或溪洲交貨」、「朋友，你要大包還是小包，小的一萬
      四，大的二萬八還是三萬」等販賣毒品事宜等情（即原起
      訴書犯罪事實三、（九）部份）。查共同被告顏慶森自警
      詢、偵查及原審（原審卷一第五七頁）均堅決否認上情，
      而此部分僅有證人乙○○於偵查中之片面指證（九十二年
      偵字第二八一七號卷七第三五頁及第三六頁），並無其他
      任何積極事證足以佐證，自難遽認共同被告顏慶森之上開
      犯行。
（六）關於共同被告顏慶森於九十二年六月十七日上午五時至中
      午十一時間，在雲林縣西螺鎮及彰化縣溪湖鎮、埤頭鎮附
      近，向不詳姓名者購買第一級毒品海洛因一批之事實（即
      原起訴書犯罪事實三、（十）部份），共同被告顏慶森雖
      於原審矢口否認（原審卷一第五七頁），並於警詢及偵查
      中辯稱：與甲○○合夥買的，自己要施用的等情（警詢卷
      一第四頁背面；九十二年偵字第二八一七號卷七第四六頁
      ）。惟查：
 （1）共同被告顏慶森之電話號碼為0000000000號，被告乙○○
      之電話號碼為0000000000號，有其警詢筆錄電話號號碼欄
      可稽（雲林縣警察局92年6月8日雲警刑三字第920005617
      號警詢卷，下稱警詢卷一第一頁及第十六頁），而由外放
      之共同被告顏慶森之0000000000行動電話號台灣大哥大電
      信資訊連結作業查詢結果，可知九十二年六月十七日「上
      午五時五十九分」，被告乙○○第一次打電話給共同被告
      顏慶森時，共同被告顏慶森電話之基地台已在「雲林虎尾
      鎮○○段606地號」，應已靠近被告乙○○前開位於雲林
      縣虎尾鎮之租住處，惟共同被告顏慶森隨即於約十分鐘後
      ，即當日（十七日）上午六時十分至六時二十六分，在基
      地台雲林縣土庫鎮聯絡其他電話三通，並於當日（十七日
      ）上午七時三分，又在基地台雲林虎尾鎮○○段606地號
      ，聯絡其他電話一通，對照被告乙○○於偵查中具結證稱
      ：「六月十七日凌晨顏慶森用他手機0000000000打我手機
      0000000000，說要再借我房間，約一個鐘頭後就和丙○○
      一起來進到後面房間內」等情（九十二年偵字第二八一七
      號卷七第三六頁），可見共同被告顏慶森係十七日上午五
      時五十九分第一次與被告乙○○電話連絡後，並未到被告
      乙○○租住處，而係於當日「上午七時許」，到被告乙○○租屋處，而由共同被告顏慶森於十七日上午「七時三十
      四分」，始在基地台雲林縣斗南鎮聯絡其他電話，可以確
      認共同被告顏慶森在被告乙○○租住處，「約有十至二十
      分鐘」。
 （2）共同被告顏慶森之0000000000行動電話號台灣大哥大電信
      資訊連結作業查詢結果，亦顯示共同被告顏慶森自當日（
      十七日）「上午七時三十四分」離開被告乙○○租住處後
      ，在雲林縣及彰化縣之間活動，曾多次與被告乙○○電話
      連絡，而於當日（十七日）「下午二時五十五分」，在基
      地台「雲林虎尾鎮○○段606地號」與他人電話連絡，應
      可認定共同被告顏慶森於十七日「中午二時許」，即回到
      被告乙○○之租住處，被告乙○○於偵查中具結證稱：早
      上二人（顏慶森及丙○○）就出去，到十三時才回來等情
      （九十二年偵字第二八一七號卷七第三六頁），應是記憶
      略有誤差。
 （3）共同被告顏慶森為警查獲時，查扣其所有白粉63包，經法
      務部調查局標示為「H(＋)者61包」，均含第一級第6項毒
      品海洛因成分，合計淨重448.13公克（包裝重40.33公克
      ），純度21%，純質淨重94.11公克，其餘標示為H(-)者，
      未發現含法定毒品成分，有法務部調查局92年8月20日調
      科壹字第160002081號鑑定通知書附卷可稽（92年偵字第2
      817號卷二第81頁）。共同被告顏慶森雖辯稱上開第一級
      毒品海洛因係與甲○○合夥購買等情，然甲○○自警詢至
      偵查均否認之，且被告乙○○於偵查中亦具結證稱：「（
      十七日中午）十四時我叫甲○○拿飲料來」、「甲○○是
      第一次來，我叫他買飲料過來」、「扣案毒品與工具，除
      針筒是甲○○放在口袋是他的外，其餘都是顏慶森的」、
      「甲○○手機0000000000」等情（九十二年偵字第二八一
      七號卷七第三六頁及第三七頁），又甲○○於偵查中亦具
      結證稱：「乙○○於九十二年六月二十七日下午二、三時
      ，打我的電話0000000000號，叫我過去，說顏慶森會過來
      ，叫我買東西過去」等情（九十二年偵字第二八一七號卷
      七第四0頁），核與外放之遠傳電信股份有限公司乙○○
      0000000000號電話通聯資料所示，被告乙○○確於當日（
      十七日）中午「十四時二十四分」，打電話給甲○○無誤
      ，，足認甲○○確係被告乙○○於十七日下午二時二十四
      分許叫來，而共同被告顏慶森於十七日下午「二時許」到
      達被告乙○○租住處，前已述及，甲○○既係十七日中午
      二時以後才到上開租住處，是共同被告顏慶森辯稱扣案海
      洛因61包係當日一起與甲○○合夥購買等情，與事實不符
      ，自不足採。
 （4）被告乙○○於警詢中已指證：「毒品是顏慶森自己販賣用
      的」等情（警卷一第二0頁），偵查中又具結證稱：「我
      有聽到及看到顏慶森在販賣毒品」等情（九十二年偵字第
      二八七一號卷七第三六頁），綜合共同被告顏慶森以六十
      萬元購入第一級毒品海洛因，而扣案第一級毒品海洛因達
      61包之多，合計淨重亦有448.13公克，數量甚多，且現場
      又有研磨機1台、壓縮機1台、電子秤1台、分裝鏟12支、
      剪刀1支、及分裝袋3大包，顯係分裝毒品以供販賣用，共
      同被告顏慶森於九十二年六月十七日，意圖營利而販賣第
      一級毒品海洛因，事證已明，堪以認定。
（七）關於乙○○（冒名李明宏）租屋於雲林縣虎尾鎮中湳里一
      之二號Ｂ一室，先於九十二年六月八日，提供上開租屋處
      予顏慶森，顏慶森即偕同綽號「阿穗」之男子，將分裝毒
      品之工具壓縮機、研磨機、電子秤搬放於上址。同年六月
      十二日，顏慶森又再度借用上開租屋處休息之事實（此部
      份被告乙○○涉幫助販賣第一級毒品部分，不另為無罪之
      諭知，詳如後述），已經被告乙○○於警詢及偵查中具結
      證述在卷（警詢卷一第十八頁背面，九十二年偵字第二八
      七一號卷七第四六頁），核與共同被告顏慶森於偵查中供
      述（九十二年偵字第二八七一號卷七第四六頁）相符，且
      該租屋處亦有壓縮機、研磨機、電子秤扣案可證，自堪認
      定。
三、被告丙○○、乙○○2人於九十二年六月十七日幫助顏慶森
    販賣第一級毒品海洛因部分：
（一）被告乙○○幫助顏慶森點算、綑綁購買毒品海洛因之現金
      鈔紙：
 （1）被告乙○○於偵查中已坦承：「九十二年六月十七日，約
      凌晨五點顏慶森打電話給我，說要到雲林辦事情，而且人
      很累，要借我的地方吸食「糖果」，顏慶森約五點多來，
      ..... 接著顏慶森就從公事包裡拿出錢來，說外面缺貨，
      都漲慣了，顏慶森就叫我幫忙整理錢，因為有五百元和一
      百元的紙鈔，我就算好十萬元一綑，桌上十萬元至少就有
      八九綑，公事包裡有沒有錢我不知道，顏慶森把錢裝入公
      事包後，就說要去接料，然後就走了」等情（見92年偵字
      第2817號卷二第24頁）。且被告乙○○復於原審93年8月1
      9日審判期日，坦承檢察官所起訴之上開犯罪事實（見原
      審卷一第117頁）。
 （2）共同被告顏慶森於警詢時即供稱「：海洛因是我出資三十
      萬元與甲○○共同合資購買，該海洛因共購買六十萬元」
      等情（警詢卷一第四頁背面），雖其所供與甲○○合資購
      買海洛因等情，並非事實，而不足採，前已述及，然共同
      被告顏慶森購買約六十萬元海洛因之事實，與當天扣案共
      同被告顏慶森所有之海洛因達61包（另有2包無法定毒品
      成分），合計淨重亦有448.13公克，相互吻合，是共同被
      告顏慶森於十七日當天至少攜帶約有六十萬元現款，用以
      購買海洛因之事實，應可認定。被告乙○○於偵查及原審
      自白坦承於十七日上午幫忙共同被告顏慶森點算及綑綁用
      以購買海洛因之現鈔，有客觀事實足以佐證，應可採信。
      被告曾慶森於本院上訴審結證稱：乙○○就向顏慶森買毒
      品，未見其他情事等情（本院上訴審卷第一0六頁），與
      事實不符，自不足採。
（二）被告丙○○幫助顏慶森分裝毒品海洛因：
      被告丙○○於原審已坦承幫顏慶森分裝毒品海洛因等情（
      原審卷一第107、108頁）。且證人即被告乙○○於警詢中
      亦指證：「因為我拿飲料進去給他們喝時，我有看到，顏
      慶森用電子秤在秤毒品，丙○○將分裝袋打開，讓顏慶森
      裝毒品後，封口後在房間桌上，也就是警方於房間內查扣
      之毒品」 (見警詢卷一，第18頁)。證人即被告乙○○又
      於偵查中具結證稱：「九十二年六月二十七日凌晨，顏慶
      森與曾樹麟一起進到後面房間內，早上二人就出去，到十
      三時才回來，不知道幹甚麼，回來就直接回房內，十四時
      我叫甲○○拿飲料來，甲○○進來我就拿飲料到房間給顏
      慶森，我進入房間內，就看到顏慶森拿黑色電子秤在秤，
      曾樹麟將分裝袋打開，將毒品放入，他們說在忙，我就沒
      有多聊等情」（92年偵字第2817號卷七第36頁）。另證人
      甲○○於偵查中亦具結證稱：「九十二年六月十七日下午
      二、三時，乙○○打電話叫我過去，有說顏慶森會來，叫
      我買東西過去，我進去屋內，我和乙○○到房間內拿荔枝
      給顏慶森、丙○○吃，並點頭打招呼，我進入房間內就看
      到顏慶森拿用球在弄碎毒品，丙○○將分裝袋打開，將毒
      品放入，他們說在忙，我就沒多聊」等情（92年偵字第28
      17號卷七第40頁），彼等供述及證述之情節相符，綜合扣
      案第一級毒品海洛因達61包之多，現場又有研磨機1台、
      壓縮機1台、電子秤1台、分裝鏟12支、剪刀1支、及分裝
      袋3大包，均係供分裝毒品用之工具，是被告丙○○於原
      審之自白，有客觀之事實佐證，堪以採信。至證人即被告
      乙○○雖於本院結證稱：「甲○○有拿水果來，丙○○拿
      塑膠袋，所以我認為是分裝毒品，除了這一次外，沒有看
      見增數鄰幫忙顏慶森分裝毒品」等情（本院97年7月15日
      審判筆錄第9、10頁），及於本院上訴審結證稱：那天丙○○沒有幫忙顏慶森包裝、研磨毒品等情（本院上訴審卷
      第一0就頁）。證人甲○○亦於本院結證稱：「（問：剛
      才檢察官拿警訊筆錄、偵訊筆錄，裡面都有陳述丙○○幫
      忙顏慶森分裝毒品，是否實在？）我瞥見而已。看見他拿
      塑膠袋而已，沒有看見他分裝幾次，時間很短」等情（本
      院97年7月15日審判筆錄第7、8頁），均與事實不符，無
      非事後袒護被告丙○○之詞，尚不足採。
（三）綜上所述，被告丙○○、乙○○2人於九十二年六月十七
      日幫助顏慶森販賣第一級毒品海洛因犯行，事證已明，均
      堪認定。
四、查被告行為後，刑法部分條文業於九十四年二月二日經總統
    以華總一義字第０九四０００一四九０一號令修正公布，並
    自九十五年七月一日起生效施行（下稱現行刑法）；復參酌
    最高法院九十五年五月二十三日第八次刑事庭會議決議意旨
    ，現行刑法第二條第一項之規定，係規範行為後法律變更所
    生新舊法律比較適用之準據法，於現行刑法施行後，應適用
    現行刑法第二條第一項之規定，為「從舊從輕」之比較；又
    比較時應就罪刑有關之共犯、未遂犯、想像競合犯、牽連犯
    、連續犯、結合犯，以及累犯加重、自首減輕暨其他法定加
    減原因（如身分加減）與加減例等一切情形，綜其全部罪刑
    之結果而為比較。查修正前刑法第六十四條第二項規定：死
    刑減輕者，為無期徒刑，或為十五年以下十二年以上有期徒
    刑；修正後為：死刑減輕者，為無期徒刑。又修正前刑法第
    六十五條第二項規定：「無期徒刑減輕者，為七年以上有期
    徒刑」；修正為「無期徒刑減輕者，為二十年以下十五年以
    上有期徒刑」；比較新舊法之規定，顯以「修正前」刑法第
    六十四條第二項、第六十五條第二項之規定有利。是經整體
    綜合比較全部罪刑之結果，以九十五年七月一日生效施行前
    之刑法規定，較有利於被告，依現行刑法第二條第一項前段
    規定，自應適用被告行為時之法律即「修正前」之刑法規定
    。至被告等行為後，另被告行為後，刑法第三十條之規定，
    亦於九十五年七月一日修正施行，修正施行前之規定為：「
    幫助他人犯罪者，為從犯。雖他人不知幫助之情者，亦同。
    從犯之處罰，得按正犯之刑減輕之」。現行規定則為：「幫
    助他人實行犯罪行為者，為幫助犯。雖他人不知幫助之情者
    ，亦同。幫助犯之處罰，得按正犯之刑減輕之」。查本條之
    修正，僅係將「從犯」修正為「幫助犯」，亦應逕行適用新
    法。至刑法第五十九條關於酌減其刑之規定用語，相較於修
    正前刑法第五十九條，雖增列「顯」可憫恕，以及「認科以
    最低刑度仍嫌過重者」之限制，惟參諸該條立法理由，僅係
    將法院實務就修正前刑法第五十九條適用標準之明文化，非
    屬法律之變更，同應適用新法處斷。
五、按海洛因屬毒品危害防制條例第二條第二項第一款所明定之
    第一級毒品。被告乙○○、丙○○2人所為，均係犯刑法第
    三十條、毒品危害防制條例第四條第一項之幫助販賣第一級
    毒品罪，均應依刑法第三十條第二項之規定減輕其刑。按「
    販賣」毒品之構成要件行為，至少應包含買賣之意思表示合
    致、交付毒品及收受金錢。被告乙○○僅為顏慶森點算、綑
    綁購買毒品之現鈔，被告丙○○則僅為顏慶森分裝毒品，並
    未接聽電話或運送交付毒品，其係以幫助之犯意參與他人犯
    罪之構成要件以外行為，應僅成立幫助販賣第一級毒品罪。
    共同被告顏慶森於九十二年六月十七日以營利之意思，販入
    第一級毒品海洛因，販入後罪即成立，正犯既已存在，被告
    2人當然得成立幫助犯。又共同被告顏慶森於販入毒品後，
    仍繼續為賣出之行為，雖其販賣毒品行為，一經販入，罪即
    成立而既遂，不以賣出為必要，但其賣出行為仍屬販賣行為
    之一部分，此時被告丙○○所為分裝毒品行為，其正犯顏慶
    森仍在犯罪中，被告丙○○自應成立幫助犯。又被告2人因
    有毒癮，致觸犯重罪，而被告乙○○僅係點算、綑綁現鈔，
    被告丙○○亦僅係分裝毒品，情節非常輕微，危害程度尚低
    。而被告二人所涉係死刑、無期徒刑之重罪，本院認對被告
    2人即使宣告法定最低刑度之無期徒刑，猶嫌過重，自有「
    情輕法重」之憾，依據司法院大法官議決釋字第二六三號解
    釋之意旨，並依被告2人客觀之犯行與主觀之惡性二者加以
    考量，對被告2人處以「有期徒刑」，已符犯罪之情狀可憫
    恕者之情事，並可達防衛社會之目的，爰均適用刑法第五十
    九條之規定酌量減輕其刑，並依法遞減之。另毒品危害防制
    條例雖於被告行為後之九十二年七月九日修正公佈後六個月
    施行，即九十三年一月九日起施行，惟該條例第四條第一項
    並未修正，附此說明。
六、公訴意旨另以：（一）九十二六月八日，顏慶森向乙○○表
    示要租借其位於雲林縣虎尾鎮中湳里一之二號Ｂ一室，分裝
    毒品，乙○○明知顏慶森借用上開住處是為了分裝毒品，但
    因顏慶森答應會無償轉任毒品供其吸食，當作是補貼乙○○
    上開住處之水電費，仍以幫助之概括犯意，將上開住處出借
    給顏慶森充作分裝毒品之處所，同日凌晨一時許，顏慶森即
    偕同綽號「阿穗」之男子，將分裝毒品之工具壓縮機、研磨
    機、電子秤搬放藏匿於上開處所，並在上開住處分裝毒品，
    。（二）同年六月十二日，乙○○又再將上開住處出借顏慶
    森，顏慶森夥同真實姓名、年籍不詳之男子，以行動電話和
    下游毒販聯絡，接洽連絡販賣毒品事宜，認被告乙○○涉觸
    犯幫助販賣第一級毒品罪嫌等情。然查，顏慶森向被告借用
    上開租住處，並置放壓縮機、研磨機、電子秤之事實，前已
    述及，然並無積極事證，足認被告乙○○明知顏慶森係用以
    販賣毒品海洛因之用，且縱使顏慶森有販賣第一級毒品海洛
    因，被告乙○○僅提供住處，雖使顏慶森較為便利，但亦非
    其販賣毒品之重要助力，無成立幫助犯之餘地，況又無證據
    證明顏慶森當時確有販賣第一級毒品海洛因之犯行，依刑事
    訴訴法第三百零一條第一項，此部份本應為無罪之諭知，惟
    被告行為時之刑法第五十六條規定：「連續數行為而犯同一
    之罪名者，以一罪論。但得加重其刑至二分之一。」雖現行
    刑法已刪除前開關於連續犯之規定，此刪除雖非犯罪構成要
    件之變更，但顯已影響行為人刑罰之法律效果，自屬法律有
    變更，如比較新、舊法結果，以舊法對被告有利，自應認此
    部份因公訴人認與前開被告乙○○判處罪刑部份，有連續犯
    之裁判上一罪關係，毋庸另為無罪之諭知。
七、原審對被告乙○○、丙○○幫助販賣第一級毒品部分予以論
    罪科刑，固非無見，惟查：（一）刑法第六十四條第二項、
    第六十五條第二項有關死刑、無期徒刑減輕之規定，於被告
    行為後，已有所修正，並以修正前之規定有利於行為人，原
    判決未及比較適用，尚有未洽。（二）原判決漏未審判被告
    乙○○被訴於九十二年六月八日及同年月十二日之幫助販賣
    第一級毒品海洛因犯行，自有未當。（三）查扣之顏慶森所
    有販賣之第一級毒品海洛因61包，係違禁物，不問屬於犯人
    與否，應宣告沒收銷燬之，原判決漏未宣告沒收銷燬之，亦
    有不當。（四）原判決漏未審酌共同被告顏慶森於九十二年
    六月十七日販賣第一級毒品海洛因之犯行，亦屬未洽。是被
    告乙○○、丙○○上訴否認犯行，指摘原判決不當，依上開
    說明，固無理由，但原判決既有上開可議之處，自應由本院
    撤銷，並審酌被告2人犯罪之動機、目的、幫助之程度不大
    、所生之危害及犯後之態度曾坦承犯行等一切情狀，分別量
    處如主文第二、三項之刑，以資懲儆。
八、按幫助犯係指就他人之犯罪加以助力，使其易於實施之積極
    的或消極的行為而言。其犯罪態樣與實施犯罪之正犯有異，
    其所處罰者，乃其提供助力之行為本身，而非正犯實施犯罪
    之行為。因此幫助犯不適用責任共同之原則，對正犯所有供
    犯罪所用或因犯罪所得之物，勿庸併為沒收之宣告（最高法
    院八十八年台上字第六二三四號、九十一年度台上字第五五
    八三號判決意旨參照）。惟按查獲之毒品，不問屬於犯人與
    否，均沒收銷燬之，毒品危害防制條例第十八條第一項前段
    定有明文。查扣案共同被告顏慶森販賣之第一級毒品海洛因
    61包，合計淨重448.13公克，包裝重40.33公克，自應宣告
    沒收銷燬之。至其餘扣案毒品海洛因或安非他命，及其他扣
    案物品、共同被告顏慶森之犯罪所得等，與本案被告2人無
    關，自無沒收問題，附此說明。
據上論結，應依刑事訴訟法第三百六十九條第一項前段、第三百
六十四條、第二百九十九條第一項前段，毒品危害防制條例第四
條第一項、第十八條第一項，刑法第十一條前段、第二條第一項
、第五十九條、第三十條、修正前第六十四條第二項、第六十五
條第二項，判決如主文。
本案經檢察官謝錫和到庭執行職務。
中    華    民    國    97    年    11    月    11    日
                  刑事第三庭    審判長法  官    陳義仲
                                      法  官    蘇清水
                                      法  官    宋明中
以上正本證明與原本無異。
如不服本判決，應於收受本判決後十日內向本院提出上訴書狀。
其未敘述上訴理由者並得於提起上訴後十日內向本院補提理由書
狀（均須按他造當事人之人數附繕本）「切勿逕送上級法院」。
                                      書記官    黃子起
中    華    民    國    97    年    11    月    12    日
附錄：本判決論罪科刑法條全文
毒品危害防制條例第四條：
製造、運輸、販賣第一級毒品者，處死刑或無期徒刑；處無期徒
刑者，得併科新臺幣一千萬元以下罰金。
製造、運輸、販賣第二級毒品者，處無期徒刑或七年以上有期徒
刑，得併科新臺幣七百萬元以下罰金。
製造、運輸、販賣第三級毒品者，處五年以上有期徒刑，得併科
新臺幣五百萬元以下罰金。
製造、運輸、販賣第四級毒品者，處三年以上十年以下有期徒刑
，得併科新臺幣三百萬元以下罰金。
製造、運輸、販賣專供製造或施用毒品之器具者，處一年以上七
年以下有期徒刑，得併科新臺幣一百萬元以下罰金。
前五項之未遂犯罰之。


司法院資訊處製作；財團法人民間司法改革基金會備份。
